【裁判字號】    95,台上,2965
【裁判日期】    950530
【裁判案由】    業務侵占
【裁判全文】
最高法院刑事判決            九十五年度台上字第二九六五號
    上  訴  人  台灣高等法院台中分院檢察署檢察官
    上  訴  人
    即  被  告  甲○○
    選任辯護人  吳東一律師
    被      告  乙○○
上列上訴人等因被告等業務侵占案件，不服台灣高等法院台中分
院中華民國九十三年十二月三十日第二審更審判決（九十二年度
重上更(二)字第六三號，起訴案號：台灣台中地方法院檢察署八十
三年度偵字第一０三七八、一五五九三號），提起上訴，本院判
決如下：
    主  文
原判決關於甲○○部分撤銷，發回台灣高等法院台中分院。
其他上訴駁回。
    理  由
一、發回部分（甲○○部分）：
本件原判決認定上訴人即被告甲○○為告訴人豐紡興業股份有限
公司（下稱豐紡公司）股東，受該公司委託負責向海軍後勤司令
部（下稱司令部）及聯勤三０二兵工廠（下稱兵工廠）投標、承
攬、收款等工作，為從事業務之人，竟基於意圖為自己不法所有
之概括犯意，先委由不知情之乙○○於民國八十二年八月三十一
日，向兵工廠領取履約保證金、材料保證金及加工款等合計新台
幣（下同）五百萬七千六百八十元（下稱第一筆款），由甲○○
存入豐紡公司設在台北市○○○路二０二號泛亞商業銀行儲蓄部
（下稱泛亞銀行）帳戶內，嗣扣除其代墊予劉炳義之加工款一百
七十萬元外，將其餘款項侵占入己；又於八十三年三月二十六日
許，向司令部領取成品款及履約保證金合計九百五十一萬三千二
百五十元（下稱第二筆款），再存入上開豐紡公司設於泛亞銀行
之帳戶後據為己有等情。並以第一審誤認甲○○尚有偽造文書等
犯行，有所未洽，因而撤銷第一審關於甲○○部分之判決，改判
論處甲○○連續意圖為自己不法之所有，而侵占對於業務上所持
有之物罪刑，固非無見。
惟查有罪判決書，對於被告有利之證據不採納者，應說明其理由
，為刑事訴訟法第三百十條第二款所明定，故有罪判決書對於被
告有利之證據，如不加以採納，必須說明其不予採納之理由，否
則即難謂非判決不備理由之違法。按刑法上之侵占罪，以意圖為
自己或第三人不法之所有，而擅自處分自己持有之他人所有物，
即變更持有之意為不法所有之意，為其構成要件。本件原判決以
甲○○未能提出確切有利之證據可資調查，因認甲○○所辯所收
得之款項均用以清償其與豐紡公司代表人林銘洲對外之合夥債務
，其並無不法所有之意圖云云，不足採信等情（見原判決第六頁
理由壹二(三)）。然查：１、甲○○與林銘洲合夥成立豐紡公司，
二人間有合夥債務未結算清理，甲○○曾於八十三年六月二日以
高雄郵局第三七六三號存證信函通知林銘洲會算，又甲○○曾於
八十三年四月二十五日匯款三百五十五萬元予王榮仁、於同年月
二十六日匯款三百五十三萬元予羅瑞香等情，已據甲○○於原審
提出該存證信函及匯款單為證（見原審更(二)卷一第七０至七三頁
），原判決對於上開證據資料，何以不足採？並未說明理由，已
有理由不備之違誤，且原判決所敘該部分乏證可查等語，亦與卷
內證據資料不符。２、豐紡公司代表人林銘洲於原審陳稱：「｛
問：你（指林銘洲，下同）與甲○○之間的關係？答：｝我們是
合夥的關係……；｛問：你要甲○○去招標工程他（指甲○○，
下同）可以自己去刻印，他是否也可以為了方便資金調度、工程
的需要而去開戶？答：｝我整個授權讓他處理，所以這方面也算
有授權。」等語（見原審更(二)卷一第九一頁第九至十二行、第九
五頁第一至四行），倘屬可採，則甲○○將所領得之款項存入豐
紡公司帳戶後，縱有再行轉出之情事，是否屬授權範圍內所為資
金調度之行為？亦非無調查釐清之必要。原審對上開於甲○○有
利之證據未詳加調查，率行判決，殊嫌速斷。從而，檢察官及甲
○○上訴意旨指摘原判決關於甲○○部分違背法令，尚非全無理
由，應認原判決該部分仍有撤銷發回更審之原因。至原判決理由
壹四關於甲○○不另為無罪諭知部分，基於審判不可分之原則，
應併予發回。
二、駁回部分（乙○○部分）：
按刑事訴訟法第三百七十七條規定，上訴於第三審法院，非以判
決違背法令為理由，不得為之。是提起第三審上訴，應以原判決
違背法令為理由，係屬法定要件。如果上訴理由狀並未依據卷內
訴訟資料，具體指摘原判決不適用何種法則或如何適用不當，或
所指摘原判決違法情事，顯與法律規定得為第三審上訴理由之違
法情形，不相適合時，均應認其上訴為違背法律上之程式，予以
駁回。本件檢察官上訴意旨略稱：被告乙○○係豐紡公司股東，
亦為公司監察人，其領得第一筆款後，明知係屬於豐紡公司之款
項，竟不交回公司而擅交予甲○○，嗣又與甲○○就第二筆款互
為匯款，朋分入己，足見其與甲○○有共同侵占豐紡公司款項之
行為分擔。原審認定其不知情，有違經驗法則且有判決不載理由
之違背法令云云。
惟查犯罪事實之認定，應憑證據，如未能發現相當證據，或證據
不足以證明被告犯罪時，自不能以推測或擬制之方法，以為裁判
之基礎。而證據之取捨與證據之證明力如何，均屬事實審法院得
自由裁量、判斷之職權；茍其此項裁量、判斷，並不悖乎通常一
般人日常生活經驗之定則或論理法則，又於判決內論敘其何以作
此判斷之心證理由者，即不得任意指摘其為違法，而據為提起第
三審上訴之合法理由。原判決以公訴意旨略謂：乙○○與甲○○
基於共同侵占豐紡公司保證金、押標金、貨款等之概括犯意，於
八十二年同年九月間某日，以原判決附表一編號(二)、(三)及附表二
編號(一)之收據遺失為由，向兵工廠申報遺失並書立切結書，使兵
工廠陷於錯誤，而交付保證金及加工款等合計一千三百五十一萬
二千元；又於八十三年三月二十六日，由乙○○先向豐紡公司會
計薛淑暖取得用剩之空白統一發票，並於交付會計師前撕下一張
交予甲○○，共同侵占該張統一發票（下稱系爭統一發票），由
甲○○開立後，持向司令部據以領取成品款八百七十一萬三千二
百五十元，且以遺失保證金收據為由，以書立切結書方式，向司
令部具領保證金八十萬元，均使司令部陷於錯誤，而交付該成品
款及保證金共計九百五十一萬三千二百五十元（即上開甲○○部
分之第二筆款），乙○○與甲○○並將上開款項移作他用，而連
續共同侵占之，因認乙○○犯有刑法第三百三十六條第二項之業
務侵占罪及第三百三十九條第一項之詐欺取財罪嫌云云。經查：
１、乙○○、甲○○向兵工廠、司令部具領各該保證金及加工款
時，未曾申報各該保證金收據遺失並書立切結書等情，有兵工廠
函暨所附繳存保證金收據、軍品外包加工合約書、領款資料影本
及司令部函暨所附領款相關資料影本足憑；２、乙○○受託代領
包括上開甲○○部分之第一筆款在內之款項，均已交予甲○○存
入豐紡公司之泛亞銀行帳戶，業據甲○○供承在卷，並有卷附存
款資料可參；３、依證人薛淑暖、蔣瑞融（豐紡公司委任之會計
師）之證詞，及卷附豐紡公司八十三年四月之營業人銷售額與稅
額申報書暨相關統一發票影本，可認系爭統一發票係甲○○有權
開立，並非薛淑暖交由乙○○或乙○○擅自撕下予以侵占者；４
、甲○○領得第二筆款後，雖曾將其中八百七十萬元匯入乙○○
之帳戶，惟乙○○事先並不知情，係甲○○匯款後才告知，嗣亦
係依甲○○之託再為相關匯款，已據甲○○供明，且有匯款單、
明細表、本票影本可按。此外復查無其他積極證據足資證明乙○
○有侵占等犯行，因認其犯罪不能證明，而撤銷第一審對其論罪
科刑之判決，改判諭知乙○○無罪，已說明就案內所有證據，本
於調查所得心證，而為綜合判斷、取捨，認乙○○之犯罪尚屬不
能證明之理由，此係事實審法院採證認事之職權行使，所為論斷
按諸通常經驗，並非一般事理之所無，難認有違背經驗法則、論
理法則，或有其他應於審判期日調查之證據而未予調查或判決不
備理由、理由矛盾之違背法令情形。再查：刑事訴訟法第一百六
十一條已於九十一年二月八日修正公布，修正後同條第一項規定
：檢察官就被告犯罪事實，應負舉證責任，並指出證明之方法。
因此，檢察官對於起訴之犯罪事實，應負提出證據及說服之實質
舉證責任。倘其所提出之證據，不足為被告有罪之積極證明，或
其闡明之證明方法，無從說服法官以形成被告有罪之心證，基於
無罪推定之原則，自應為被告無罪判決之諭知。本件原審審判時
，修正刑事訴訟法關於舉證責任之規定，已經公布施行，檢察官
仍未提出適合於證明犯罪事實之積極證據，並闡明其證據方法與
待證事實之關係，原審已對於卷內訴訟資料，逐一剖析，參互審
酌，說明如何無從獲得乙○○有罪心證之理由，因而諭知其無罪
之判決，尚難謂有理由不備之違誤。檢察官就乙○○業務侵占部
分上訴意旨並未依據卷內訴訟資料指摘原判決有何具體違背法令
之情形，徒就原審採證認事職權之適法行使，及原判決已明白論
斷之事項，任意指摘，核與法律規定得為第三審上訴理由之違法
情形，不相適合。檢察官就該部分之上訴為違背法律上之程式，
應予以駁回。至乙○○詐欺取財部分，核屬刑事訴訟法第三百七
十六條第四款不得上訴於第三審法院之案件，縱檢察官以該部分
與上開業務侵占部分有方法、結果之牽連關係，為裁判上一罪，
但業務侵占部分之上訴為不合法，本院應從程序上予以駁回，而
無從為實體上判決，對於詐欺取財部分，亦無從適用審判不可分
原則，為實體上審判，該部分上訴應併予駁回。
三、甲○○、乙○○業務侵占部分，雖係刑事訴訟法第三百七十
六條第三款所列之案件，惟於八十四年十月五日修正刑事訴訟法
施行前，原得上訴於第三審法院，且已繫屬於法院，依刑事訴訟
法施行法第五條第一項之規定，自仍得上訴於第三審法院，併予
敘明。
據上論結，應依刑事訴訟法第三百九十五條前段、第三百九十七
條、第四百零一條，判決如主文。
中    華    民    國  九十五  年    五    月   三十   日
                      最高法院刑事第九庭
                          審判長法官  陳  正  庸
                                法官  賴  忠  星
                                法官  王  居  財
                                法官  林  開  任
                                法官  林  立  華
      本件正本證明與原本無異
                                      書  記  官
中    華    民    國  九十五  年    六    月    五    日
                                                      Y


司法院資訊處製作；財團法人民間司法改革基金會備份。
